---
title: "Transformaciones e ingeniería de características"
subtitle: "Pipeline genérico aplicable a MODEL 1 y MODEL 2 (basado en De Cock 2011)"
---

```{r}
#| include: false
#| label: dependencies
library(modeldata)  # Conjunto Ames housing
```

```{r}
#| label: register-transformations
#| include: false
# Registrar los chunks del script de funciones
knitr::read_chunk("../scripts/transformations.R")
## no se ha implementado como en el cap anterior
```

## Propósito del capítulo

En el capítulo anterior limpiamos y armonizamos el conjunto Ames (`ames_clean`): ceros estructurales → `NA`, alineación categórico-numérica, indicadores `has_*`, etc. Este capítulo documenta y ejecuta todas las transformaciones genéricas recomendadas por De Cock (2011) que son pertinentes tanto para MODEL 1 (modelo simplista) como para MODEL 2 (modelo complejo).

Las transformaciones aquí definidas constituyen la base sobre la que luego construiremos estrategias específicas de modelado.

## Fundamentación (¿por qué transformar?)

De Cock destaca que la abundancia de variables continuas en el dataset de Ames brinda “muchas oportunidades” para que los estudiantes experimenten con distintas formas de utilizar y combinar atributos en la predicción del precio de venta. En este sentido, las transformaciones y la ingeniería de variables no son solo herramientas técnicas, sino decisiones estratégicas que afectan la interpretabilidad, la calidad del ajuste y el cumplimiento de supuestos del modelo.

También advierte que varios niveles categóricos son difíciles de interpretar directamente y sugiere **recodificar variables categóricas** en formatos más manejables, como variables indicadoras (dummies). Por ejemplo, se muestra cómo transformar `Fireplaces` en una variable binaria `FireYN` (1 si hay chimenea, 0 si no), lo que permite integrar de forma simple efectos cualitativos al modelo.

En cuanto a las reglas específicas según el tipo de modelo:

-   Para el **MODEL 1** (modelo simple y enfocado en la interpretación):

    -   Se permiten **transformaciones de potencia** sobre las variables originales: raíz cuadrada, logaritmos, cuadrados, inversos, etc.
    -   **No se permiten interacciones** ni el uso redundante de la misma variable en distintas formas (por ejemplo, usar `x` y `x²` simultáneamente).
    -   Se alienta el uso de un número acotado de variables (mínimo 6, máximo razonable), para que el foco esté en **la interpretación estadística y los supuestos del modelo lineal**.
    -   Se recomienda **eliminar valores extremos**, como viviendas con `Gr_Liv_Area > 4000` pies cuadrados, que corresponden a ventas parciales o propiedades atípicas.

-   Para el **MODEL 2** (modelo complejo y centrado en el ajuste):

    -   Se permite crear **nuevas variables derivadas**, incluyendo interacciones, polinomios, dummies, recodificaciones y combinaciones de variables originales.
    -   Este modelo busca maximizar la capacidad predictiva y puede ser evaluado con técnicas de validación cruzada o división entrenamiento/test.
    -   Se sugiere fijar un límite en la cantidad de términos usados para evitar sobreajuste (overfitting) y fomentar modelos parsimoniosos.

Para cursos introductorios o enfoques más didácticos, el autor propone algunas estrategias para **simplificar la estructura de datos** y evitar complicaciones innecesarias:

-   Filtrar solo aquellas observaciones con `SaleCondition == "Normal"`.
-   Usar únicamente viviendas con `Gr_Liv_Area ≤ 1500` para evitar problemas de heterocedasticidad sin necesidad de transformar la variable respuesta.
-   Alternativamente, aplicar una **raíz cuadrada sobre `SalePrice`** para estabilizar la varianza manteniendo el resto del conjunto.

Además, para mejorar la estabilidad y sentido de los coeficientes en modelos con variables ordinales, se recomienda:

-   **Colapsar escalas extensas** en menos categorías (por ejemplo, reducir una escala de 10 niveles de calidad a 3 niveles: baja, media, alta).
-   Manipular los nombres de los niveles (por ejemplo, anteponer “z” a la categoría base) para **controlar la referencia en modelos con codificación dummy**, especialmente en software como Minitab o SPSS.
-   Tratar variables discretas (como número de baños o dormitorios) como **covariables numéricas** en lugar de factores, para evitar efectos no-monotónicos en los coeficientes.

Finalmente, De Cock reporta un modelo benchmark que explica aproximadamente **80% de la variación en `SalePrice`** utilizando solo `Neighborhood` y `Total SqFt` (suma de `Total_Bsmt_SF` y `Gr_Liv_Area`), lo que justifica la creación de esta **variable derivada compuesta** como una de las más relevantes del conjunto.

## Preparación de datos para transformaciones

Cargamos el objeto limpio persistido al final del capítulo de limpieza (`../data/ames_clean.rds`).

```{r}
#| label: load-clean
ames_clean <- readr::read_rds("../data/ames_clean.rds")
glimpse(ames_clean)
```

### Parámetros reproducibles

Usaremos parámetros que podrás sobreescribir desde **YAML params** o al llamar a `quarto render` con `-P`. Los defaults siguen las recomendaciones de De Cock para análisis general (no sub-muestreo intro y sí filtrar \>4000 sq ft).

```{r}
#| label: params-transform
tf_params <- list(
  filter_outliers = TRUE,
  cutoff          = 4000,
  intro_subset    = FALSE,    # poné TRUE para versión "docente intro"
  keep_normal     = TRUE,
  max_area        = 1500
)
tf_params
```

## Definición de funciones (traídas del script)

Las funciones genéricas se declaran en `../scripts/transformations.R` (ver chunk oculto a continuación).

```{r}
#| echo: true
#| code-summary: "Mostrar código de funciones de transformación"
#| code-fold: show
# Incrustamos el script
# <<../scripts/transformations.R>>
source("../scripts/transformations.R")
```

## Ejecución del pipeline genérico

En esta sección aplicamos, en orden, las transformaciones core. El resultado será `ames_tf`, que sirve como base para ambos modelos.

### Filtro de outliers `Gr_Liv_Area > cutoff`

De Cock recomienda remover viviendas \>4000 sq ft (incluye ventas parciales y construcciones inusuales) antes de distribuir el conjunto.

```{r}
#| label: tf-outliers
ames_tf <- if (tf_params$filter_outliers) {
  drop_outliers_grlivarea(ames_clean, cutoff = tf_params$cutoff)
} else {
  ames_clean
}
attr(ames_tf, "transform_log")
```

### Subconjunto opcional “introductorio” (ventas normales y viviendas pequeñas)

Para actividades de nivel inicial, De Cock sugiere restringirse a ventas `Normal` y viviendas con `Gr_Liv_Area ≤ 1500`; esto mejora la homogeneidad de varianza cuando se desea mantener `SalePrice` en dólares sin transformar. Alternativamente, transformar la respuesta (√SalePrice) logra efecto similar.

```{r}
#| label: tf-intro-subset
if (tf_params$intro_subset) {
  ames_tf <- subset_for_intro(
    ames_tf,
    keep_normal = tf_params$keep_normal,
    max_area    = tf_params$max_area
  )
}
attr(ames_tf, "transform_log")
```

*(Si vas a entrenar MODEL 1/2 sobre el conjunto completo, dejá `intro_subset = FALSE`.)*

### Crear **Total_SqFt** (Total_Bsmt_SF + Gr_Liv_Area)

La suma de superficie de sótano + superficie sobre nivel es un predictor de tamaño agregado; De Cock señala que `Neighborhood + Total_SqFt` explica \~80 % de la variación en precios.

```{r}
#| label: tf-total-sqft
ames_tf <- add_total_sqft(ames_tf)
summary(ames_tf$Total_SqFt)
```

### Crear **FireYN** (indicador de chimenea)

En su ejemplo de regresión múltiple, De Cock recodifica `Fireplaces` como dummy 1/0 (**FireYN**) para ilustrar cómo mezclar predictores de distinto tipo.

```{r}
#| label: tf-fireyn
ames_tf <- add_fire_yn(ames_tf)
table(ames_tf$FireYN, useNA = "ifany")
```

### Indicadores `has_*` de presencia/ausencia a partir de niveles “None/No\_\*”

El capítulo de limpieza creó varios indicadores; aquí mostramos cómo generar (o regenerar) indicadores de presencia utilizando el helper `add_has_indicators()`. La necesidad de recodificar niveles de ausencia (“No_Garage”, “No_Basement”, etc.) está sustentada por la recomendación de convertir variables categóricas en dummies y ayudar a los estudiantes a combinar información.

```{r}
#| label: tf-has-indicators
none_levels <- c("None","No_Alley_Access","No_Pool","No_Fence","No_Garage","No_Basement")
has_vars    <- c("Pool_QC","Mas_Vnr_Type","Garage_Cond","Bsmt_Cond","Fence","Alley")

ames_tf <- add_has_indicators(
  ames_tf,
  vars        = has_vars,
  none_levels = none_levels
)

ames_tf %>%
  select(starts_with("has_")) %>%
  summarise(across(everything(), \(x) sum(x, na.rm = TRUE))) %>%
  pivot_longer(everything(), names_to = "indicador", values_to = "n_1") %>%
  knitr::kable(caption = "Conteos de indicadores de presencia")
```

### Colapsar escalas ordinales extensas

Las escalas de calidad/condición con 5–10 niveles pueden producir coeficientes no monótonos. De Cock recomienda colapsarlas a menos categorías para interpretaciones consistentes.

Aquí mostramos un ejemplo con `Bsmt_Cond` (ajustá el *mapping* según tus necesidades; los nombres ilustrativos “Low/Typical/Good” son tuyos, no provienen del artículo).

```{r}
#| label: tf-collapse-ordinal
# Ejemplo de mapeo (adaptar a niveles reales de la variable)
levels(ames_tf$Bsmt_Cond)

bsmt_map <- list(
  Good    = c("Excellent","Good"),
  Typical = c("Typical","Fair"),
  Poor    = c("Poor","Very_Poor")  # si existiese
)

ames_tf <- collapse_levels(ames_tf, var = "Bsmt_Cond", mapping = bsmt_map, new = "Bsmt_Cond_grp")
table(ames_tf$Bsmt_Cond_grp, useNA = "ifany")
```

> **Nota:** Ajustá la lista de mapeo a los niveles reales en tu objeto `ames_tf`; los nombres de ejemplo no son canónicos.

### Forzar categoría de referencia (baseline) en factores

En software que toma la **última categoría alfabética** como referencia, De Cock sugiere manipular nombres (por ej., renombrar “Average” a “Typical/Average” o anteponer `z_` al baseline deseado) para facilitar interpretaciones de coeficientes.

Aquí forzamos la categoría base para `Fence` (ilustrativo):

```{r}
#| label: tf-baseline
# 1) Definís las variables categóricas que querés relevelar
vars <- c("Bsmt_Cond", "Fence", "Garage_Cond", "Neighborhood")

# 2) Opcional: mapa de los niveles que querés forzar
baseline_map <- c(
  Bsmt_Cond    = "Typical",
  Garage_Cond  = "No_Garage"
  # para Fence y Neighborhood no pasamos nada: usarán la moda
)

# 3) La aplicás sobre tu tibble limpio
ames_releveled <- force_baselines_first(ames_tf, vars, baseline_map)

# 4) Verificás primeros niveles
map_chr(vars, ~ levels(ames_releveled[[.x]])[1])
# Ej: "Typical", "Fair", "No_Garage", "NAmes"  (si "NAmes" fuera la moda)

```

### Tratamiento de variables de conteo como numéricas

Cuando las variables discretas (número de baños, autos en el garaje) se tratan como factores, los coeficientes pueden aparecer “no ordenados” (p.ej., 4 baños reduce el precio). De Cock propone **tratarlas como covariables numéricas** para obtener incrementos por unidad más razonables (funcionó bien con baños; también con autos de garaje mediante colapsar categorías).

En la práctica, esto significa **no recodificar** a factor (o, si lo están, convertir a numérico) antes de ajustar modelos. A modo de chequeo:

```{r}
#| label: tf-counts-numeric
count_vars <- c("Full_Bath","Half_Bath","Bsmt_Full_Bath","Bsmt_Half_Bath",
                "Garage_Cars","Fireplaces")
ames_tf %>%
  select(any_of(count_vars)) %>%
  summarise(across(everything(), \(x) mean(x, na.rm = TRUE))) %>%
  knitr::kable(caption = "Medias de variables de conteo (tratar como numéricas)")
```

### Aplicar transformaciones de potencia (√, log, inversa, cuadrado)

**MODEL 1 permite transformaciones univariadas** de los predictores (√, log, inversa, cuadrado, etc.), pero **no interacciones** y **no usar la misma variable dos veces** (x y x² simultáneamente).

**Precaución:** De Cock recuerda que no se pueden aplicar ciertas transformaciones (ln, inversa) si la variable contiene ceros; verificar antes.

El helper `apply_power_transforms()` crea columnas transformadas con sufijos estandarizados. Definimos una especificación simple como ejemplo:

```{r}
#| label: tf-power-spec
power_spec <- list(
  Lot_Area       = c("log"),
  Total_SqFt     = c("log","sq"),
  Gr_Liv_Area    = c("sqrt"),
  Sale_Price     = c("log")   # respuesta; se usa sólo si centramos fuera de fórmula
)
power_spec
```

> *Nota:* Aunque incluyo `Sale_Price` en el *spec*, normalmente transformarías la respuesta directamente en la fórmula o en un `recipe()` posterior; aquí sólo mostramos cómo generar una columna auxiliar (`Sale_Price_log_tr`).

```{r}
#| label: tf-apply-power
ames_tf <- apply_power_transforms(ames_tf, spec = power_spec)
names(ames_tf)[grepl("_tr$", names(ames_tf))]  # columnas nuevas
```

## Resultado del pipeline genérico

```{r}
#| label: tf-result-summary
dim(ames_tf)
attr(ames_tf, "transform_log")
```

Guardamos el objeto transformado para uso posterior (EDA, MODEL 1, MODEL 2):

```{r}
#| label: tf-save
write_rds(ames_tf, "../data/ames_tf_generic.rds")
```

## Próximos pasos

-   **Capítulo MODEL 1**: seleccionar subconjunto de ≤1 transformación por variable, sin interacciones, ≥6 predictores, R² objetivo ≥0.73.
-   **Capítulo MODEL 2**: libre creación de nuevas variables, interacciones, polinomios; se evaluará con split entrenamiento/validación externo.

### Referencias citadas

Todas las recomendaciones provienen de: De Cock, D. (2011) *Ames, Iowa: Alternative to the Boston Housing Data as an End of Semester Regression Project*, Journal of Statistics Education, 19(3).