---
title: "Apéndice de Tablas"
---

```{r}
#| label: load-data
#| message: false
#| tbl-cap: "Cargar el conjunto Ames y guardarlo como tibble"
# Load dependencies
library(modeldata)  # Conjunto Ames housing
library(skimr)      # Análisis descriptivo

# Cargar el conjunto Ames y guardarlo como tibble
data(ames)
ames_raw <- as_tibble(ames)
```

## Paneo inicial completo

A continuación, se presentan las tablas completas correspondientes al paneo inicial del dataset Ames, con métricas globales y conteos de variables numéricas y categóricas.

```{r}
#| label: tbl-metrics-global
#| tbl-cap: "Métricas globales del conjunto Ames"
n_obs         <- nrow(ames_raw)
n_vars        <- ncol(ames_raw)
n_na_total    <- sum(is.na(ames_raw))
n_duplicated  <- sum(duplicated(ames_raw))

tibble(
  metric = c("Observaciones", "Variables", "NAs explícitos", "Filas duplicadas"),
  value  = c(n_obs,          n_vars,        n_na_total,         n_duplicated)
  ) %>% 
  kable()
```

> Como muestra la @tbl-metrics-global, el dataset tiene 2930 observaciones y 74 variables.

## Tabla de tipos

```{r}
#| label: load-dict
#| echo: false
ames_dict <- read_csv("../data/data-dictionary.csv", show_col_types = FALSE) %>%
  # renombramos las columnas del CSV a nuestro esquema interno
  rename(
    description    = description,
    tipo_semantico = type
  ) %>%
  select(variable, description, tipo_semantico)
```

```{r}
#| label: tbl-type-vs-semantic
#| tbl-cap: "Distribución conjunta: clase skimr vs. tipo semántico"

skim_summary <- skim(ames_raw) # tibble con resúmenes skimr
var_types <- skim_summary %>%
  transmute(variable = skim_variable, clase = skim_type)

joined <- var_types %>%
  left_join(ames_dict, by = "variable")

combo_long <- joined %>%
  count(clase, tipo_semantico, name = "n_variables") %>%
  arrange(clase, desc(n_variables))

combo_long %>% kable()
```

> Tabla completa en @tbl-type-vs-semantic.

## Clasificación semántica de variables numéricas

```{r}
#| label: tbl-num-classification
#| tbl-cap: "Clasificación semántica de variables numéricas con cardinalidad"

create_num_classification_table(ames_dict, ames_raw)
```

> Tabla completa en @tbl-num-classification.

## Clasificación semántica de variables categóricas

```{r}
#| label: tbl-cat-classification
#| tbl-cap: "Clasificación semántica de variables categóricas: niveles y conteos principales"

create_cat_classification_table(ames_dict, skim_summary)
```

> Tabla completa en @tbl-cat-classification.

## Niveles de variables categóricas

```{r}
#| tbl-cap: "Niveles de algunas variables categóricas"
vars = c(
  "Neighborhood",
  "House_Style",
  "MS_SubClass",
  "MS_Zoning",
  "Overall_Cond",
  "Garage_Type",
  "Garage_Cond",
  "Garage_Finish",
  "Exter_Cond",
  "Bsmt_Cond",
  "Sale_Condition",
  "Mas_Vnr_Type")
create_cat_levels_table(ames_dict, skim_summary, ames_raw, vars)
```

::: {.callout-caution}
## Cuidado
El conjunto tiene demasiadas variables categóricas para mostrarlas todas con todos sus niveles.
:::

::: {.callout-note collapse="true"}
## Ver todas las variables categóricas con todos sus niveles
```{r}
#| label: tbl-cat-levels
#| tbl-cap: "Distribución completa de niveles de variables categóricas con descripción y tipo semántico"

create_cat_levels_table(ames_dict, skim_summary, ames_raw)
```
:::

## Ausencia estructural en variables categóricas

```{r}
#| label: tbl-categorical-absence
#| tbl-cap: "Variables categóricas con niveles que indican ausencia estructural"

create_cat_absence_table(ames_dict, ames_raw)
```

> Detalles en @tbl-categorical-absence.

## Ceros en variables numéricas

```{r}
#| label: tbl-zeros
#| tbl-cap: "Proporción de ceros en variables numéricas (con tipo semántico)"

create_zero_proportion_table(ames_dict, ames_raw)
```

> Consulta la @tbl-zeros para ver el detalle de ceros.

## Análisis de ausencias combinadas

```{r}
#| label: tbl-absence-pair
#| tbl-cap: "Métricas de ausencia estructural por par (None vs 0)"

pares <- list(
  c("Garage_Type",     "Garage_Area"),
  c("Garage_Cond",     "Garage_Area"),
  c("Bsmt_Cond",       "Total_Bsmt_SF"), 
  c("Bsmt_Exposure",   "Total_Bsmt_SF"), 
  c("Pool_QC",         "Pool_Area"),
  c("Mas_Vnr_Type",     "Mas_Vnr_Area"),
  c("Misc_Feature",    "Misc_Val")
)

create_absence_pair_table(ames_raw, pares)
```

### Discrepancia: presente pero cero

Casos donde la categoría indica presencia pero el valor numérico es 0.

```{r}
#| label: tbl-present-but-zero
#| tbl-cap: "Codificaciones de presencia pero valor cero"
create_present_but_zero_table(ames_raw, ames_dict, pares)
```

### Discrepancia: ausente pero positivo

Casos donde la categoría indica ausencia pero el valor numérico es > 0.

```{r}
#| label: tbl-absent-but-positive
#| tbl-cap: "Codificaciones de ausencia pero valor positivo"
create_absent_but_positive_table(ames_raw, ames_dict, pares)
```

## Estadísticos descriptivos completos (variables numéricas)

```{r}
#| label: tbl-num-descriptive-full
#| tbl-cap: "Estadísticos descriptivos de todas las variables numéricas del dataset transformado"
#| message: false
source("../scripts/eda.R")
library(e1071)

ames_tf <- readr::read_rds("../data/ames_tf_generic.rds")

compute_summary_stats(ames_tf) %>%
  mutate(
    across(c(mean, sd, median, q25, q75, min, max), ~ round(.x, 1)),
    across(c(skewness, kurtosis), ~ round(.x, 2))
  ) %>%
  kable()
```
